臺灣臺北地方法院刑事判決　　　　　　　96年度訴緝字第65號
公　訴　人　臺灣臺北地方法院檢察署檢察官
被　　　告　丁○○
指定辯護人　本院公設辯護人　丙○○
上列被告因偽造有價證券案件，經檢察官提起公訴（81年度偵字
第24793號），本院判決如下：
    主  文
丁○○意圖供行使之用，而偽造有價證券，處有期徒刑參年貳月
。如附表所示偽造之支票壹張沒收。
    事  實
一、丁○○於民國81年7月間某日，因缺錢而向甲○○借用支票
    調現。丁○○明知甲○○所出借之支票，並非甲○○個人之
    支票，而係乙○○個人向臺灣中小企業銀行忠孝分行申請之
    帳號127374號、票號0000000號空白支票，其上僅蓋用乙○○之印鑑章，但日期及金額等必要記載事項均尚未填寫，尚
    非屬合法有效得以流通之支票。竟未經乙○○之授權，而意
    圖供行使之用，在甲○○所交付之僅蓋妥印鑑章之空白支票
    上，擅自填載發票日81年9月12日，發票金額新臺幣（下同
    ）112萬元，使之成為記載完成而得以有效流通之支票，再
    於81年7月12日3日，持向李端正調現而行使之。
二、案經臺北市政府警察局大安分局報告臺灣臺北地方法院檢察
    署檢察官偵查起訴。
    理  由
一、認定本件犯罪事實之依據及理由:
  (一)訊據被告丁○○固坦承未經乙○○之授權，而在如附表所示
    之支票上填載發票日及發票金額等情不諱，惟矢口否認有何
    偽造有價證券之犯行，並辯稱: 票是向甲○○所借的，乙○○當時在場，乙○○與甲○○係合夥關係，其先前亦曾向甲○○借過票，因與甲○○間之信任關係，因此，與甲○○沒
    有明確約定填載之金額，其有權任意填載日期及金額云云。
  (二)惟查:
  系爭支票係案外人甲○○未經乙○○之同意下出借予被告丁○○，非被告丁○○所拾得一節，業據證人乙○○於96年9
    月13日本院審理時結證: 我沒有借票給被告，是掛失之後約
    2個月，甲○○告訴我空白票是借給被告，甲○○交給他時
    ，我不在場等語在案（參偵24793號卷第6頁）。至於被告丁○○所辯: 借票時證人乙○○亦在場云云，已為證人乙○○
    所堅詞否認。且查，被告自承當時自己亦在經營仲介生意，
    並有使用支票之經驗，則其對於支票之使用方式自當知之甚
    明。果被告借票當時證人乙○○在場，被告丁○○豈有不直
    接向乙○○表明借票之旨，並徵得乙○○之授權，而卻僅單
    單向甲○○提出借票之要求，其不合常理至明。是本院認證
    人乙○○所證述: 被告向甲○○借票得，伊不在場，亦不知
    情等語，與事實較為相符，而可採信。至於被告丁○○上開
    所辯，迄無法提出其他證據足以證明案外人甲○○交付上開
    空白支票時，證人乙○○確實亦在現場，空言主張，自無足
    採信。
  系爭支票之所有人為乙○○。被告借得該支票當時，僅蓋用
    乙○○之印鑑章而尚未填載其他必要記載事項，以及被告並
    未經乙○○之授權，而自行填載發票日及發票金額，並於填
    載完成後在81年7月12日持向李端正調現一節，均為被告所
    自承（參本院96年4月20日準備程序筆錄），並經證人乙○○於本院審理時結證及證人李端正於警詢中作證在案（證人
    李端正雖未於本院審理時到庭作證，但被告同意引用其於警
    詢時之證詞作為證據，依刑事訴訟法第159條第1項規定自得
    為證據），且有系爭支票影本在卷可稽。被告於借得支票之
    時，雖已蓋妥印鑑章，但尚未填載發票日及發票金額，自非
    屬已經完成且已屬可以效流通之支票，而被告復已可由該印
    鑑章中明確知悉該空白支票之權利人為乙○○而非甲○○，
    其在未經支票所有人乙○○之合法授權下，即自行填載發票
    日及發票金額，使之成為記載完整而得以有效流通使用之支
    票，自屬未經所有人授權而偽造之行為。
  至於被告雖提出上詞置辯。但查:
  (1)被告於本院通緝到案訊問時先係供稱: 「我曾經跟乙○○借
    過票，我拿去向別人借錢，我跟他借過票二次，第一次十幾
    萬元有兌現，第二次就是有問題的這一張，... 因為當時乙○○是借空白支給我，他有授權我填寫，我也有跟他說，可
    以後來我沒有辦法支付票款，他怕他的票會退票，所以才報
    遺失，我認為他是誣告我。」、「當時我是做房屋仲介，我
    週轉不過來，他就將票借給我。」等語。其當時直指系爭空
    白支票係證人乙○○所親自交付並授權填載。但其嗣於本院
    準程序時則改稱: 「票是我向甲○○借的，乙○○當時也在
    場，所以他知情。」，對本院所詢「當時有說由你自行填寫
    金額日期嗎? 」時，答稱: 「沒有，日期是隨我填的，金額
    大家都沒講，因為大家互相信任。」等語，則指系爭空白支
    票係案外人甲○○所交付，證人乙○○沒有授權其自行填寫
    。被告對於系爭支票究竟是向何人所借，以及證人乙○○有
    無授權其自行填寫，前後供述明顯不一。參以，蒞庭檢察依
    據被告在準備程序中所提出之上開辯解，主動查出案外人甲○○之年籍資料後，經本院當庭詢問其是否傳訊案外人甲○○到庭作證時，被告則以案外人甲○○可能與證人乙○○有
    串證之虞，而堅拒聲請傳訊甲○○。果案外人甲○○確實授
    權被告得以任意填載金額及日期，則被告何須畏懼案外人甲○○之到庭。
  (2)又按，支票係屬流通之有價證券，且發票人如已確實在支票
    上蓋用印鑑章，則縱其當時未記載其他應記載事項，如金額
    、發票日等，對於善意取得該支票之執票人，仍須付票據上
    之責任，票據法第11條第2 項定有明文。因此，除非是市場
    上所謂之「芭樂票」，專門出售他人任意開票外，在無任何
    特殊之關係下，殊無簽發空白支票，交由他人自行隨意填寫
    金額之可能。而查，被告與證人乙○○之間，依被告之所供
    ，其二人並無直接之往來關係，系爭支票復非證人乙○○所
    親自交付予被告使用，足認證人乙○○當無可能授權被告得
    以任意自行填載金額使用之可能。
  (3)證人乙○○因與案外人甲○○合夥經營拍檔生鮮超市，為方
    便案外人甲○○支付貨款，而將系爭支票預先蓋用印章後，
    交予案外人甲○○使用，但乙○○僅授權甲○○於支付貨時
    填載使用，並未概括授權甲○○以外之他人亦得自行填寫使
    用一節，亦據證人乙○○於82年1月20日（附於82年度訴字
    第0091號卷）及96年7月26日本院審理時結證: 沒有借支票
    給被告，這張支票是超商支付貨款用的票，與秦豫是拍檔超
    市股票，甲○○可以填寫金額，只有他可以填寫金額，如果
    他開票的話，他會告訴我等語在案。是案外人甲○○僅獲授
    權於支付貨款時使用系爭支票，而不得他用。則被告亦無從
    由無權利之甲○○處取得簽發系爭支票之授權。
  (4)證人乙○○於96年7月26日、96年8月16日二次到庭作證表示
    : 沒有借票給被告，也沒有授權被告簽發，甲○○當時告知
    系爭支票遺失等證詞後，嗣本院定期於96年9月13日續行審
    理，依法拘提甲○○，並告知證人乙○○無庸到庭，但證人
    乙○○在未經本院依法傳訊之情況下，主動到庭要求作證，
    在本院告知若為迴護被告而更改證詞，可能涉及偽證之情況
    下，證人乙○○更易前證詞，改稱: 系爭支票是甲○○借給
    被告等語，但仍堅稱: 當時不在場，也不知借票之事，並稱
    被告開票時沒有告訴甲○○，也沒有說開票金額、何時到期
    等語。證人乙○○雖就被告如何取得系爭之空白支票，為被
    告有利之陳述，但就被告簽發系爭支票未獲其授權一事，則
    仍為同一之證詞，是證人乙○○於96年9月13日所為之證詞
    ，除就取得空白支票之過程外，仍難據以認定被告已獲證人
    乙○○之授權填載系爭支票之金額及發票日之事實。
  (5)另被告所提出其在證人乙○○辦理掛失後，與乙○○間之交
    談錄音帶。質之證人乙○○堅稱無法確定是否為該錄音帶中
    與被告交談之對話人，但坦承在掛失後，被告曾多次與之聯
    絡。惟縱使證人乙○○確係錄音帶中與被告對話之人，但查
    ，上開錄音帶經本院當庭勘驗結果，乙○○當時仍稱甲○○
    並沒有告知伊，甲○○也不知道被告開的金額，是到票子出
    現才知道等語（參本院96年6月1日勘驗筆錄第3頁），是該
    錄音帶亦無足認定被告已獲證人乙○○之授權填載系爭支票
    之金額及發票日之事實。
  (6)被告另提出證人乙○○發票，發票日81年8月1日、金額15萬
    元之支票影本一張，證明其另曾向甲○○借得證人乙○○之
    上開帳戶支票。經本院提示予證人乙○○辨識後，確認係其
    所有之支票，但證人乙○○結證表示: 該紙支票上之發票日
    及金額應為甲○○之字跡，票並不是伊交給被告的等語（參
    本院96年7月26日審判筆錄第7頁）。是此一支票充其量只能
    證明被告另曾在未經證人乙○○之同意下，向案外人甲○○
    另外借得一張支票去調現。但由證人乙○○之證詞，該支票
    係由甲○○親自填載，足認甲○○在出借此一張15萬元支票
    當時，亦未授權被告自行填載支票之金額及日期。是被告所
    提出之上開支票，亦不足以證明其簽發本案系爭如附表所示
    之支票，確已獲得證人乙○○之授權。
  (7)至於被告另提出證人乙○○所簽發面額15萬元之本票一張為
    證，證人乙○○雖亦坦承曾簽發該紙本票，但證稱係甲○○
    積欠被告款項，而請其簽發本票等語。而查，該紙本票之發
    票日為81年10月29日，已在本案系爭支票之後，是縱其二人
    嗣後有其他金錢往來，亦無足據此認定被告簽發系爭支票時
    已獲授權。又被告另提出面額110萬元之支票及本票一張，
    證明其簽發系爭本票時確有支付能力云云。但查，該本票之
    發票日為82年7月3日、到期日82年12月31日，支票之發票日
    為82年12月31日，距離本件系爭支票已逾一年以上。且被告
    所提出支票及本票均為正本，其上復未有向銀行提示之交換
    紀錄，足認各該支票、本票未曾提示，被告取得支票竟未提
    示，殊與常情有違。是上開支票、本票亦不足以作為其簽發
    本票支票當時之資力。況依被告所供其當時連10幾萬元都得
    向他人借票調現，益認其當時確已呈現無資力之情況。
  (8)綜上，被告所辯上開各節，均無可採信。
  綜合上述，被告雖係向甲○○借得系爭空白支票，但被告明
    知該支票之所有人非甲○○而係證人乙○○，其自應取得證
    人乙○○之授權，始能在上開空白支票上填載必要記載事項
    ，被告未經證人乙○○之授權下，自行填載發票日、金額等
    必要記載事項，並持向李端正調借現款，足認其有行使之意
    圖。從而，本件被告偽造文價證券之犯行，事證明確，洵堪
    認定，應依法論科。
二、論罪科刑部分：
  (一)查被告丁○○行為後，刑法業於94年2月2日修正公布部分條
    文，並於95年7月1日施行。依修正後刑法第2條第1項規定：
    「行為後法律有變更者，適用行為時之法律。但行為後之法
    律有利於行為人者，適用最有利於行為人之法律。」。而被
    告行為時刑法第33條第5款規定：罰金為1元以上。修正後刑
    法第33條第5款規定：罰金為新臺幣1千元以上。比較新、舊
    法之結果，應以被告行為時之舊法對其較為有利。
  (二)按前述支票上原未具備發票日、發票金額之法定要式，經被
    告偽填發票日及發票金額後，形式上始具備支票之要式，而
    完成發票行為，被告復持以向李端正調借現款，故核被告所
    為，係犯刑法第201條第1項之偽造有價證券罪。其行使偽造
    有價證券之低度行為，為偽造有價證券之高度行為所吸收，
    不另論罪。爰審酌被告所偽簽之支票金額高達112萬元，並
    持以向不知情之李端正調現，而於案發後，即逃匿無蹤，其
    所涉之多件詐欺案件，均因時效屆滿而受免訴之判決，犯後
    猶飾詞圖卸，犯後態度不佳等一切情狀，量處如主文所示之
    刑。扣案如附表所示支票，係被告所偽造，不問屬於被告與
    否，併應依刑法第205條規定宣告沒收。
三、公訴意旨另略以: 被告丁○○於81年8月間，在臺北市某地
    ，拾得被害人乙○○遺失之台灣中小企業銀行忠孝分行票號
    0000000號空白支票一紙，予以侵吞入己。因認被告此部分
    之所為係犯刑法第337條之侵占遺失物罪嫌。惟按時效完成
    者，應諭知免訴之判決，刑事訴訟法第302條第2款定有明文
    。查本件被告被訴於81年8月間，涉犯刑法第337條之罪嫌，
    案經臺灣臺北地方法院檢察署檢察官於81年11月5日分案實
    施偵查。並於81年12月10日偵查終結，向本院提起公訴，且
    於82年1月4日繫屬本院，有卷附起訴書及本院刑事卷附送審
    收案戳印一枚可稽。嗣被告於本院審理期間逃匿，經本院於
    82年2月26日通緝，有通緝書一紙在卷可稽，是被告逃匿致
    審判之程序不能繼續而停止。本件被告所犯之上開罪名，依
    修正前刑法第80條第1項第2款、第83條之規定，其追訴權時
    效期間加計其停止期間共為1年3月。又依大法官會議釋字第
    一三八號解釋意旨，追訴權時效於實施偵查起訴即不生時效
    進行之問題。因此，被告所犯之上開罪嫌業已完成。是依照
    首開說明此部分本應為被告免訴之諭知，惟公訴意旨認此部
    分如成立犯罪，與前開論罪科刑部分有牽連犯之裁判上一罪
    之關係，爰不另為無免訴之諭知，附此敘明。
據上論斷，應依刑事訴訟法第299條第1項前段，刑法第2條第1項
前段、第201條第1項、第205條，罰金罰鍰提高標準條例第1條前
段，判決如主文。
本案經檢察官杜慧玲到庭執行職務。
中　　華　　民　　國　　96　　年　　9 　　月　　28　　日
　　　　　　　　　刑事第四庭  審判長法　官　劉慧芬
                                    法  官  呂政燁
                                    法  官  李桂英
上正本證明與原本相符。
如不服本判決，應於判決送達後10日內向本院提出上訴狀（應抄
附繕本）。告訴人或被害人如對於本判決不服者，應具備理由請
求檢察官上訴，其上訴期間之計算係以檢察官收受判決正本之日
期為準。
                                      書記官 嚴君珮
中　　華　　民　　國　　96　　年　　9 　　月　　28　　日
附表：票面金額為110萬元，發票日為81年9月12日、發票人為乙○○、票號為AH0000000號之支票壹紙。
附錄論罪科刑實體法條文：
中華民國刑法第201條
（有價證券之偽造變造與行使罪）
意圖供行使之用，而偽造、變造公債票、公司股票或其他有價證
券者，處3年以上10年以下有期徒刑，得併科3千元以下罰金。
行使偽造、變造之公債票、公司股票或其他有價證券，或意圖供
行使之用，而收集或交付於人者，處1年以上7年以下有期徒刑，
得併科3千元以下罰金。
